臺灣彰化地方法院民事判決　96年度簡上字第141號
上　訴　人　甲○○
　　　　　　　　　　　24
被上訴人　　李俊雄即祭祀公業李協利管理人
訴訟代理人　張奕群律師
上列當事人間請求確認地上權事件，上訴人對於中華民國96年8
月8 日本院彰化簡易庭96年度彰簡字第392 號第一審判決提起上
訴，本院於民國96年12 月4日言詞辯論終結，判決如下：
    主  文
上訴駁回。
第二審訴訟費用新台幣陸仟肆佰伍拾元由上訴人負擔。
    事實及理由
一、上訴人起訴主張：坐落祭祀公業李協利所有（下稱祭祀公業
    ）彰化縣花壇鄉○○○段786 地號土地（重測前為彰化縣花
    壇鄉○○○段灣子口小段470 之6 地號，係自同小段470 地
    號土地分割而來，下稱系爭土地）上門牌號碼彰化縣花壇鄉
    ○○村○○街16號建物（下稱系爭建物）係訴外人李端勉所
    有，於民國69年間興建，70年8 月11日經彰化縣花壇鄉公所
    發給完工證明，並同意供電，70年11月辦理用電登記，彰化
    縣花壇鄉戶政事務所則於72年2 月10日辦理門牌初編，李端
    勉於71年9 月16日將系爭建物出售予訴外人李清源，李清源
    於79年2 月22日再將系爭建物出售予上訴人。祭祀公業70年
    4 月7 日起之管理人為李結，其為系爭建物70年8 月11日完
    工日前之管理人，知情有系爭建物，且470 地號土地本為農
    牧用地，後變更地目為建地，並分割為470 之1 至470 之11
    地號土地亦因土地上有合法建物所致，被上訴人於87年1 月
    12日接任祭祀公業管理者，因祭祀公業派下會議在系爭建物
    建築時，未排除系爭建物之管理，則被上訴人自應概括承受
    前任管理而肯認系爭建物對系爭土地有地上權存在，會同辦
    理系爭土地所有權移轉登記，且依台灣高等法院台中分院95
    年度上易字第413 號拆屋還地事件和解筆錄第2 項記載，被
    上訴人同意上訴人於96年6 月30日前自行解決土地地上物之
    占有問題，為此請求確認就系爭土地有地上權存在等語。嗣
    於本院補充主張：本件訴訟價的價額逾新台幣（下同）500,
    000 元，應由本院依通常訴訟程序審理，而非簡易庭以簡易
    程序審理。另李端勉出售予李清源及李清源出售予上訴人時
    ，均言明可一直居住於系爭土地上，因系爭土地為祭祀公業
    所有，管理者已往生，待新管理者產生始能辦理所有權移轉
    登記，故上訴人自有地上權之居住權等語。
二、被上訴人則以：系爭土地並未有地上權登記，亦無法定地上
    權存在，上訴人復未明證明其對系爭土地有地上權存在，則
    上訴人請求確認地上權，即無理由。又上訴人無權占有系爭
    土地，經被上訴人對上訴人提起拆屋還地訴訟，經本院以94
    年度訴字第847 號事件判決被上訴人勝訴，上訴人不服提出
    上訴，經台灣高等法院台中分院以95年度上易字第413 號事
    件審理，而兩造於該事件中已就系爭土地及系爭建物成立訴
    訟上和解，在和解筆錄中記載：上訴人願於96年6 月30日前
    ，將系爭建物拆除，將土地交還被上訴人等語，故上訴人提
    起本件訴訟，顯違民事訴訟法第380 條第1 項規定，而無理
    由。又上訴人於前開拆屋還地訴訟中主張：系爭土地及系爭
    建物係於79年2 月22日向李清源購買，價格為900,000 元，
    足見上訴人係以行使所有權之意思使用系爭土地，並非以地
    上權意思使用系爭土地，當然不得主張地上權等語置辯。
三、原審判決上訴人敗訴，上訴人不服提起上訴，其上訴聲明為
    ：原判決廢棄；確認上訴人對被上訴人所有系爭土地有地上
    權存在；第一、二審訴訟費用由被上訴人負擔。被上訴人則
    聲明求為：判決駁回上訴，第二審訴訟費用由上訴人負擔。
四、兩造不爭執之事項：
    以下為兩造所不爭執，並有門牌證明書、供電證明、照片、
    建築改良物買賣所有權移轉契約書、土地登記簿謄本、土地
    登記謄本及和解筆錄在卷可稽，本院採為判決基礎。
（一）系爭土地為祭祀公業所有，重測前為彰化縣花壇鄉○○○
      段灣子口小段470 之6 地號，係自同小段470 地號土地分
      割而來。
（二）系爭建物坐落系爭土地上，係69年間興建，70年8 月11日
      經彰化縣花壇鄉公所發給完工證明，並同意供電，70年11
      月辦理用電登記，彰化縣花壇鄉戶政事務所則於72年2 月
      10日辦理門牌初編，為李端勉所有，李端勉於71年9 月16
      日將系爭建物出售予李清源，李清源於79年2 月22日再將
      之出售予上訴人。
（三）被上訴人前以上訴人無權占有系爭土地為由，對上訴人提
      起拆屋還地訴訟，經本院以94年度訴字第847 號事件判決
      被上訴人勝訴，上訴人不服提出上訴，經台灣高等法院台
      中分院以95年度上易字第413 號事件審理，兩造於該事件
      審理中於96年2 月13日成立和解，和解筆錄中記載：上訴
      人願於96年6 月30日前，將系爭建物拆除，將土地交還被
      上訴人；上訴人於96年6 月30日前，得自行解決系爭土地
      地上物之占有問題等語。
五、得心證之理由：
（一）按因地上權、永佃權涉訟，其價額以一年租金十五倍為準
      ；無租金時，以一年所獲可視同租金利益之十五倍為準；
      如一年租金或利益之十五倍超過其地價者，以地價為準，
      民事訴訟法第77條之4 定有明文。本件訴訟標的價額經原
      審依上開規定於96年6 月21日核定為390,133 元，經合法
      送達上訴人未據上訴人抗告而確定在案，此有送達證書附
      卷可稽，是本件訴訟標的價額即經確認為390,133 元，並
      未逾500,000 元，自應適用簡易程序並由簡易庭審理，上
      訴人指摘本件訴訟價的價額逾500,000 元，應由本院依通
      常訴訟程序審理，而非簡易庭以簡易程序審理云云，自屬
      有誤，不足採信。
（二）次按租用基地建築房屋者，承租人於契約成立後，得請求
      出租人為地上權之登記；稱地上權者，謂以在他人土地上
      有建築物，或其他工作物，或竹木為目的而使用其土地之
      權；設定抵押權時，土地及其土地上之建築物，同屬於一
      人所有，而僅以土地或僅以建築物為抵押者，於抵押物拍
      賣時，視為已有地上權之設定，其地租、期間及範圍由當
      事人協議定之。不能協議者，得聲請法院以判決定之。設
      定抵押權時，土地及其土地上之建築物，同屬於一人所有
      ，而以土地及建築物為抵押者，如經拍賣，其土地與建築
      物之拍定人各異時，適用前項之規定，民法第422 之1 條
      、第832 條、第876 條分別定有明文。本件上訴人所述，
      均不符合前開法條所定得請求為地上權之登記或有地上權
      或視為有地上權設定之情形，故上訴人請求確認其對系爭
      土地有地上權存在云云，於法未合，自無理由。
（三）再按以行使地上權之意思，在他人土地上有建築物，或其
      他工作物，或竹木而和平繼續使用其土地二十年以上者，
      其占有之始為善意並無過失者十年，得請求登記為地上權
      人，民法第772 條準用民法第769 條、第770 條定有明文
      。且按地上權為一種物權，主張取得時效之第一要件須為
      以行使地上權之意思而占有，若依其所由發生之事實之性
      質，無行使地上權之意思者，非有變為以行使地上權之意
      思而占有之情事，其取得時效，不能開始進行（最高法院
      64年台上字第2552號判例意旨參照）。本件觀諸上訴人於
      起訴狀記載：被上訴人應會同辦理系爭土地所有權移轉登
      記等語；於本院準備程序中陳稱：伊向前手李清源購買系
      爭房屋時，李清源表示祭祀公業無管理人，伊可以使用系
      爭土地一直至登記為土地所有權人為止等語，及於96年12
      月4 日準備書狀中敘明：當李端勉出售予李清源及李清源
      出售予伊時，均言明可一直居住於系爭土地上，因系爭土
      地為祭祀公業所有，管理者已往生，待新管理者產生始能
      辦理所有權移轉登記等語，俱足徵上訴人係以行使所有權
      而非地上權之意思占有系爭土地，其取得時效，不能開始
      進行，是上訴人亦不得以時效取得為由，請求登記為地上
      權人。
（四）上訴人另主張：祭祀公業70年4 月7 日起之管理人為李結
      ，其為系爭建物70年8 月11日完工日前之管理人，知情有
      系爭建物，且470 地號土地本為農牧用地，後變更地目為
      建地，並分割為470 之1 至470 之11地號土地亦因土地上
      有合法建物所致，被上訴人於87年1 月12日接任祭祀公業
      管理者，因祭祀公業派下會議在系爭建物建築時，未排除
      系爭建物之管理，則被上訴人自應概括承受前任管理而肯
      認系爭建物對系爭土地有地上權存在，且依台灣高等法院
      台中分院95年度上易字第413 號拆屋還地事件和解筆錄第
      2 項記載，被上訴人同意上訴人於96年6 月30日前自行解
      決土地地上物之占有問題云云，惟此均為被上訴人否認，
      況李結縱為系爭建物70年8 月11日完工日前之祭祀公業管
      理人，惟此不當然即認李結知悉有系爭建物存在或同意將
      系爭土地提供予上訴人或其前手居住使用，另470 地號土
      地由農牧用地變更為建地，並分割為470 之1 至470 之11
      地號土地，亦無從證明係因系爭土地有合法建物存在或係
      因系爭建物對系爭土地有地上權存在，並縱祭祀公業派下
      會議在系爭建物建築時，未排除系爭建物之管理，然此或
      為單純沉默，亦不足以證明祭祀公業肯認上訴人對系爭土
      地有地上權存在。至上開和解筆錄第2 項雖記載上訴人於
      96年6 月30日前得自行解決上開土地地上物之占有問題，
      惟此係因系爭建物所有權歸屬不明所致，業據被上訴人陳
      述在卷，自不能因此即認被上訴人肯認上訴人對系爭土地
      有地上權存在。
（五）復查，被上訴人前以上訴人無權占有系爭土地為由，對上
      訴人提起拆屋還地訴訟，經本院以94年度訴字第847 號事
      件判決被上訴人勝訴，上訴人不服提出上訴，經台灣高等
      法院台中分院以95年度上易字第413 號事件審理，兩造於
      該事件審理中於96年2 月13日成立和解，和解筆錄中記載
      ：上訴人願於96年6 月30日前，將系爭建物拆除，將土地
      交還被上訴人；上訴人於96年6 月30日前，得自行解決系
      爭土地地上物之占有問題等語，業如前述，上訴人既同意
      拆除系爭建物，竟又起訴確認對系爭土地有地上權存在，
      雖因兩者訴訟標的不同而無一事不再理之適用，惟上訴人
      起訴顯與誠信原則有違，當無保護之必要。此外，上訴人
      復未能舉證證明其對系爭土地確有地上權存在，則其請求
      確認對被上訴人所有系爭土地有地上權存在，為無理由，
      應予駁回。
（六）末上訴人聲請訊問證人調查用電證明核發之情形、系爭土
      地變更用地事宜及如何買受取得系爭建物等過程，均與上
      訴人對系爭土地有無地上權存在無關，無調查之必要。
六、從而，上訴人不能舉證證明其對系爭土地有地上權存在，其
    起訴請求確認對系爭土地有地上權存在，為無理由，應予駁
    回。原審為上訴人敗訴之判決，並無不合。上訴意旨指摘原
    判決不當，求予廢棄改判，為無理由，應予駁回。
七、本件事證已臻明確，兩造其餘攻擊防禦方法及舉證，對判決
    之結果已不生影響，即無一一論述必要，附此敘明。
據上論結，本件上訴為無理由，依民事訴訟法第436 條之1 第3
項、第449 條第1 項、第78條，判決如主文。
中　　華　　民　　國　　96　　年　　12　　月　　18　　日
                民事第一庭    　審判長　羅培昌
                                法  官　葛永輝
                                法  官　游秀雯
以上正本係照原本作成。
不得上訴。
中　　華　　民　　國　　96　　年　　12　　月　　18　　日
                      　　　    書記官　張西武
